【裁判字號】    89,判,2205
【裁判日期】    890623
【裁判案由】    綜合所得稅
【裁判全文】
行  政  法  院  判  決                          八十九年度判字第二二○五號
    原      告  甲○○
    被      告  財政部臺灣省北區國稅局
右當事人間因綜合所得稅事件，原告不服行政院中華民國八十八年五月十八日台八十
八訴字第一九四五六號再訴願決定，提起行政訴訟。本院判決如左︰
    主  文
原告之訴駁回。
    事  實
緣原告民國八十二年度綜合所得稅結算申報，被告以其漏報取自國防部中山科學研究
院（以下簡稱中科院）之薪資所得計新台幣（下同）二七七、一五八元，乃核定補徵
稅額一五、○○一元。原告不服，就取自中科院薪資所得二七七、一五八元部分，申
經復查結果，未准變更，提起一再訴願，遞遭決定駁回，遂提起行政訴訟，茲摘兩
造訴辯意旨於次：
原告起訴意旨略謂︰一、訴願法第二條：「本法所稱行政處分，謂中央或地方機關基
於職權，就特定之具體事件所為發生公法上效果之單方行政行為。中央或地方機關對
於人民依法聲請之案件，於法定期限內應作為而不作為，致損害人民之權利或利益者
，同行政處分。」清楚地定義了「行政處分」的意旨。基於此立法意旨，財政部及
地方稅捐稽徵機關理應於五十五年中科院依動員戡亂臨時條款創立時，即應依所得稅
法之規定，強制向中科院非軍職員工徵課「品位加給、技術津貼」稅賦，方合行政主
管機關之正確行政行為。雖於六十八年，因納稅義務人貪圖檢舉金檢舉，才以台
財稅三八五○一號函，以「如係、如屬」等關鍵詞授權中科院自行認定「品位加給、
技術津貼」為合於所得稅法第四條第八款前段屬免納所得稅的研究補助費外，復為配
合兩位蔣故總統、歷任行政院長之國防武器自主研發政策，以獲得國防實質嚇阻戰略
能力，保障人民之生存、自由及尊嚴，使大、中、小企業能有安定的環境發展而發達
茁壯，能創造舉世稱羨經濟奇蹟，更進一步在財政部所出版各年度版所得稅法令彙編
、稅捐稽徵法令彙編刻意隱去財政部台財稅三八五○一號的積極作為，使全國人民
、法學界、律師界、稅捐稽徵機關中，低階官員皆不知有此函示存在（參監察院?
|台財字第二四五七號函調查意見即指出．．．且桃園稅捐稽徵處大溪分處於八十年
四月八日回復檢舉納稅義務人，亦認為研究加給及技術津貼係為政府獎勵科技人員科
技之工作補助費，而北區國稅局於八十二年四月十五日北區國稅三第0000000
0號，認「品位加給、技術津貼」可否適用所得稅法第四條第八款亦有疑義．．．採
不溯既往原則，明定自．．．可知稅捐機關中、低階公務員亦不知）；而在民國六十
九年至八十三年以前亦從未對「品位加給、技術津貼」開立核定稅額通知書或繳納扣
繳憑單，更使人民信賴中科院非軍職員工所領之「品位加給、技術加給」為符合所得
稅法第四條第八款前段免稅要件為免稅所得，而在中科院對外招考員工時，更前仆後
繼地投入中科院懷抱，竭盡心智為獲得國防實質嚇阻戰略能力而努力研發，就訴願法
第二條行政處分的定義來看，已構成有效的認定可免稅行政處分；反之，財政部至遲
於六十八年已由檢舉原告（舉發人參財政部八十八年一月十八日台稅一發字第八八一
八九五八二一號書函，即明言指出六十八年前即有人舉發中科院非軍職員工，領有品
位加給及技術加給之事實）依所得稅法第一百零三條舉發時，即應依所得稅法第九十
五條之規定命令稅捐稽徵機關排除萬難查明起課為法定期限內之作為，不能僅止於以
台財稅三八五○一號函，匆匆函示授權備查了事，而國防部與中科院更以國防自主研
發政策需要，亦一再向員工保證品位加給及技術津貼為免稅所得，因為從六十八年至
八十三年長達十四年之久，財政部於法定期限內應作為而不作為的行政處分，已損及
人民依法節稅權、工作選擇權、生涯規劃處置財產權，符合訴願法第二條第二項之規
定同為核可免稅處分之要件，而桃園稅捐稽徵處大溪分處於八十年四月八日回復檢
舉納稅義務人，亦認為研究加給係政府為獎勵科技人員科技研究工作補助費，復又再
度駁回檢舉原告之檢舉訴願，從而中科院非軍職員工應享有「信賴保護原則」之適用
，自八十四年十一月十六日行政院秘書長台三七○○七號函發布日，始應全新繳稅
。二、稅捐稽徵法第一條之一明定：「財政部依本法或稅法所發布之解釋函令，對於
據以申請之案件發生效力。但有利於納稅義務人者，對於尚未核課確定之案件適用之
。」是以財政部稅制委員會於七十九、八十三、八十七年度所出版各年度所得稅法令
彙編及八十六年稅捐稽徵法令彙編中，財政部（‧１０‧）台財稅第七九○七一四
三三四號函、（‧８‧）台財稅第八三一六○七六六一號函、（‧９‧）台
財稅第八七一九六五三六六號函、（‧７‧）第八六一○七○○六九號函各函示
皆再三對全國人民揭示：「本部及各權責機關在民國某年某月某日前發布所得稅釋示
函令，凡未編入該各年度版之所得稅法令彙編（稅捐稽徵法令彙編）中，自民國七十
九年十一月五日、八十三年十月一日、八十六年八月一日、八十七年十一月一日起，
非經本部重行核定，一律不再援引適用」，經原告詳查各該年度版之所得稅法令彙編
中，皆未列入財政部六十八台財稅三八五○一號函，行政院八十四年台八十四財三七
○○七號函，依上開各函示之意旨，應為無效之函示，必經各權責機關重新核定後，
始重新生效，就稅捐稽徵法第一條之一立法旨意，對據以申請案件發生效力，且為對
納稅義務人有利者，應適用之，故財政部台財稅三八五○一號函及行政院八十四年
台八十四財三七○○七號函對中科院非軍職人員無拘束力，政府機關施政最忌反覆無
常，憲法層次「禁反言」原則，具有拘束立法、司法、行政三者之效力，合先明。
三、一般人民及輿論皆為中科院非軍職人民抱屈，故應有「信賴保護原則」之適用。
所得稅法第四條第八款誠如稅捐稽徵機關所言於民國五十二年修訂公布施行，稅捐稽
徵機關理應於民國五十五年中科院創立時，據以主張中科院非軍職人員所領「品位加
給或技術加給」為應稅所得，方無瀆職行政疏失之責任發生。卻遲至六十八年方在檢
舉人貪圖鉅額檢舉獎金誘惑下檢舉，才匆匆以台財稅三八五○一號函徵免原則，以
「如係、如屬」等關鍵詞授權中科院自行認定「品位加給、技術加給」為合於所得稅
法第四條第八款之免納所得稅之研究補助費，且行政院、國防部、中山科學研究院基
於國防武器自主研發政策需要，並未示知員工知悉。（財政部八十五年十二月五日發
文台財稅第八五一九二八○九一號函第三節引國防部八十五年十月九日珍琥字第二五
二六號之文「．．．基於所得稅法第四條第八款，認定給付員工之科技品位加給暨技
術津貼可免納所得稅，故未示知員工」）。且財政部發文給國防部後，在歷經十四載
中（六十九年至八十三年），更進一步為配合歷任行政院長的國防武器自主研發的政
策，以獲得國防實質嚇質戰略能力，保障了人民的自由與尊嚴，獲得了遠大於對「品
位加給或技術加給」課稅的公共利益，更以如第一節所述之積極作為認可為免稅處分
；是以中科院非軍職人員之「品位加給及技術加給」的免稅權利是執行國家基本國策
保護中華民國憲法法統於不墜，所獲得的人民之其他自由與權利，合於憲法第二十二
條「人民之其他自由及權利，不妨害社會秩序、公共利益者，均受憲法之保障」及第
二十三條「以上各條列舉之自由權利，除為防止妨礙他人自由，避免緊急危難、維持
社會秩序或增進公共利益所必要者外，不得以法律限制之」的要件。且基於比例原則
（憲法第二十三條）及憲法第一百六十六條、第一百六十七條及憲法增修條文第十條
基本科學研究發展國策，兩位蔣故總統及歷任行政院長為保護人民之生活安定，維持
社會秩序，增進全民之公共利益，為誘導激發中科院非軍職人員自主防衛武器的原創
力，以最高行政裁量權核予「品位加給或技術加給」為免稅待遇，何況就所得稅法第
四條第八款前段、稅捐稽徵法第一條之一及第四十八條之三：「納稅義務人違反本法
或稅法規定，適用裁處時之法律。但裁處前之法律有利於納稅義務人者，適用最有利
於納稅義務人之法律」、訴願法第二條的立法本意及所得稅法令彙編、稅捐稽徵法令
彙編首揭各函示之意旨下，中科院員工及一般人民皆已相信其為「品位加給及技術津
貼」實質免稅的既存法秩序之存在，並以之作成生涯之規劃，處置財產，實已擁有「
信賴保護原則之適用」；鈞院對中科院數百份判決理由書中，皆指明「信賴保護原則
」，係指人民信賴政府機關之決定，就其生活關係已有適當之安排，應給予保護或給
予合理補償而言。那請問財政部是不是政府機關﹖國防部是不是政府機關﹖所以鈞院
亦應該為自己的見解負責。四、監察院在院台財字第二四五七號函中，亦調查指出
桃園縣稅捐稽徵處大溪分處於八十年四月八日回復檢舉納稅義務人，亦認為研究加給
係政府為獎勵科技人員科技研究工作之補助費，而被告於八十二年四月十五日北區國
稅三第八二○○七三○七號函認「品位加給及技術津貼」可否適用所得稅法第四條第
八款，亦有疑義．．．應採不溯既往原則，明定自．．．所以本案未納稅，非可歸責
於納稅義務人；又監察院分別於民國八十七年十一月二十日院台財字第八七二二○
○五八○號、及十二月二十二日院台財字第八七二二○○六五八號函亦表明對中科
院非軍職員工之處置顯非公平，而係中科院及稅捐機關之行政疏失所致；就桃園縣稅
捐稽徵處大溪分處於八十年四月八日的函覆檢舉人之函，中科院非軍職人員主觀上並
無違章漏稅之故意，應享有「信賴保護原則」之適用，因其為主管機關對人民之函示
，非政府機關內部建議函。五、本系爭案件的行政訴訟若由鈞院駁回，經鈞院認定「
品位加給或技術津貼」為中科院非軍職人員之薪資所得，必定要補繳所得稅，則中科
院非軍職員工自五十五年成立至八十四年十二月底止，退休離職人員不少，即可向國
防部暨中科院請求補發全額退休金差額，則將使國庫損失甚鉅，波及層面甚廣，且對
於去逝之員工其欠稅如何處理，退休金之差額是否其家屬也可以要求追補．．．等等
，故本系爭案件應以憲法第十五條、第二十二條、第二十三條及所得稅法第四條第八
款前段、第九十五條、稅捐稽徵法第一條之一、第四十八條之三、訴願法第二條、第
九條、所得稅法令彙編首揭三函、稅捐稽徵法令彙編首揭函示暨長達二十八年之久實
質免稅所造成之既存之法律秩序（租稅法律主義），以及「信賴保護原則」、「比例
原則」等憲法層次相一致的倫理價值觀之原則來審慎判決，以維原告權益，重樹政府
威信，請判決撤銷一再訴願決定及原處分等語。
被告答辯意旨略謂：一、經查中科院之預算雖分別依計畫編列人事費支應其員工之各
項給與，但實際上領受「科技品位加給」或「技術津貼」之非軍職人員，無論配屬之
單位或參與不同計畫，悉依該院所訂「科技人員品位加給支給標準表」、「技術員薪
給標準表」之等級，每月按職級定額領取「科技品位加給」或「技術津貼」。該院與
其聘僱人員之約定事項亦載明所指薪給，除實物代金及眷補費外，包括全部給與，是
以該院非軍職人員所領受之「科技品位加給」或「技術津貼」，核屬其因提供勞務所
取得之報酬，另被告於八十二年間曾派員前往該院現場瞭解結果，該院支付非軍職人
員之「科技品位加給」及「技術津貼」係採按月給付方式，是依所得稅法第四條第八
款及財政部六十八年十一月三十日台財稅第三八五○一號、八十四年八月十四日台財
稅第八四一六四一四一八號函釋規定，原核定以系爭薪資所得（研究補助費或品位加
給）二七七、一五八元，併課當年度綜合所得額，核定應補稅額一五、○○一元，要
無不合，請予維持。二、至原告主張於申報所得稅時，即依當年度扣繳憑單誠實申報
，被告怠於事實之認定，而且在認定標準未明確前，追溯補徵系爭所得之綜合所得稅
，實有悖依法課稅原則乙節；按財政部六十八年十一月三十日台財稅第三八五○一號
函釋，中科院發給研究人員之研究加給依職級按月定額發給者，應屬各該研究人員之
薪資所得，應於給付時依法辦理扣繳，所得人並應於年度結算申報時合併申報課稅，
並自六十九年一月起適用。是「品位加給」屬薪資所得應合併申報課稅已臻明確，原
告主張顯係對法令之誤解。且按現行所得稅法對此相關之規定條文，係於五十二年制
訂迄今，對系爭「品位加給」及「技術津貼」應依法課徵所得稅之規定並未修正，被
告依所得稅法規定補徵八十二年度綜合所得稅，依法並無不合，請判決駁回等語。
    理  由
按中華民國政府或外國政府，國際機構、教育、文化、科學研究機構、團體，或其他
公私組織，為勵進修、研究或參加科學或職業訓練而給與之學金及研究、考察補
助費等所得，免納所得稅。但受領之學金或補助費，如係為授與人提供勞務所取得
之報酬，不適用之，為行為時所得稅法第四條第八款所規定。又凡公、教、軍、警、
公私事業職工薪資及提供勞務者之所得，為薪資所得，該項所得之計算，以在職務上
或工作上取得之各種薪資收入為所得額；前項薪資包括薪金、俸給、工資、津貼、歲
費、金、紅利、各種補助費及按月或按年分期給付之退休金或養老金。但為雇主之
目的，執行職務而支領之差旅費、日支費及加班費不超過規定標準者，及依同法第四
條規定免稅之項目，不在此限，復為同法第十四條第一項第三類所明定。本件原告八
十二年度綜合所得稅結算申報，被告初查以其漏報取自中科院之薪資所得二七七、一
五八，乃核定補徵稅額一五、○○一元。原告不服，以其八十二年度所得稅已依法申
報完稅在案，國防部與財政部於八十四年十月十七日始達成共識認系爭研究補助費不
符合免稅規定，是八十四年度以前仍應予免稅云云，申經復查結果，以原告為中科院
非軍職員工，八十二年度領取自中科院薪資中之二七七、一五八元屬品位加給，為其
所不爭，而中科院之預算雖分別依計畫編列人事費支應員工之各項給與，然領受品位
加給或技術津貼之非軍職人員，無論配屬之單位或參與不同計畫，悉依該院所訂「科
技人員品位加給支給標準表」、「技術員薪給標準表」之等級，每月按職級定額領取
科技品位加給或技術津貼。且該院與其聘僱人員之約定事項亦載明所指薪給除實物代
金及眷補費外，包括全部給與，業經被告所屬大溪稽徵所赴中科院查閱資料瞭解無誤
，並為中科院八十一年十一月三日八十一訓誠字第一六八七三號函所明示，系爭品位
加給自始即屬薪資所得，自應依法合併申報繳稅，原核定並無不合，乃未准變更。原
告猶不服，循序提起行政訴訟，而為如前揭事實欄所載之主張。惟查行政法上所謂信
賴保護原則，係指人民因相信既存之法秩序，而安排其生活或處置其財產，則不能因
嗣後法規之制定或修正，而使其遭受不能預見之損害，用以保護人民之既得權益。本
原則之適用，係在禁止新制定或修正法規有溯及既往之效力。本件中科院之預算雖分
別依計畫編列人事費支應其員工之各項給與，但實際上領受「品位加給」或「技術津
貼」之非軍職人員，無論配屬之單位參與不同計畫，均依該院所訂「科技人員品位加
給支給標準表」、「技術員薪給標準表」之等級，每月按級定額領取科技品位加給或
技術津貼。且該院與其聘僱人員之約定事項亦載明所指薪給，除實物代金及眷補費外
，包括全部給與，其非軍職人員所領受之科技品位加給或技術津貼，核屬因提供勞務
所取得之報酬，應無行為時所得稅法第四條第八款免納所得稅規定之適用。況被告於
八十二年間派員前往該中科院瞭解結果，其支付非軍職人員之科技品位加給及技術津
貼確係按月給付方式，復經中科院八十一年十一月三日（八一）訓誠字第一六八七三
號函，說明該院各類薪資扣繳所得稅狀況：「以該院於年度開始即訂有各項研究計畫
，並按照研究計畫逐月實施。各項研究計畫除一般經費外，為獎勵科技人員竭盡心智
參與研發工作，另編列研發人員研究補助費及技術津貼。為便利作業，研發人員研究
補助費係採按月發放方式，再經由成本歸戶手續，回歸計畫預算內（研究補助費採個
案給付，必將增加人力及作業之負擔，不符經濟效益）」等語。足見中科院給付非軍
職員工之品位加給及技術津貼之所得，屬經常性研究補助費給與，且依職級按月定額
支給，為提供勞務所取得之報酬，依首揭規定，核非免稅之薪資所得，被告依法發單
補徵稅款，並未逾稅捐稽徵法第二十一條所定核課期間，於法並無不合。而首揭所得
稅法之規定一直未變更，僅就該稅法條文文義加以闡明之行政院及財政部之函釋見解
有異，而有變更，則上開函釋之變更應追溯至首開稅法頒布時生效適用，且無行政法
信賴保謢原則之適用，亦無稅捐稽徵法第一條之一及第四十八條之三規定之適用問題
。又被告八十二年四月十五日北區國稅三第八二○○七三○七號函僅係被告對財政部
之建議函，並非對外發布之有效函釋，亦不因該建議函而生信賴保護之問題。再按納
稅義務人如有所得稅法第十四條第一項各類之所得，即應依同法第七十一條規定申報
納稅，而所得稅法第九十五條之規定，僅係為加強課稅資料之正確性，授予稽徵機關
調查及督促扣繳義務人確實依規定扣繳，是否可因稽徵機關未為調查或督促扣繳義務
人，即認納稅義務人就其取得之所得不負申報納稅之義務。再課稅與否應由稽徵機關
依法認定，非可由事業團體或機關自行認定，原告主張系爭所得既經發放單位認定為
免稅，足堪信實云云，尚屬誤解。又訴願法第二條第二項規定之適用，以中央或地方
機關對於人民依法聲請之案件，於法定期限內應作為而不作為，始有其適用。本件被
告對於中科院非軍職人員就系爭「品位加給」或「技術津貼」所為課稅處分，尚非人
民依法聲請之案件，自無適用之餘地，又此項課稅處分，更與憲法上平等原則無違。
綜上，原告主張各節，均無可採，原處分揆諸首揭規定，洵無違誤，一再訴願決定遞
予維持，俱無不妥。原告起訴論旨，非有理由，應予駁回。
據上論結，本件原告之訴為無理由，爰依行政訴訟法第二十六條後段，判決如主文。
中    華    民    國     八十九      年      六      月     二十三      日
                    行 政 法 院 第 五 庭
                                審 判 長 評  事      廖  政  雄
                                         評  事      趙  永  康
                                         評  事      沈  水  元
                                         評  事      林  清  祥
                                         評  事      姜  仁  脩
右  正  本  證  明  與  原  本  無  異
                                         法院書記官  陳  佩  玲
中    華    民    國     八十九      年      六      月     二十八      日


司法院資訊處製作；財團法人民間司法改革基金會備份。
